【裁判字號】    99,簡上,464
【裁判日期】    990819
【裁判案由】    詐欺
【裁判全文】
臺灣板橋地方法院刑事判決             99年度簡上字第464號
上  訴  人
即  被  告  甲○○
選任辯護人  盧天成律師（財團法人法律扶助基金會轉介）
上列上訴人即被告因詐欺案件，不服本院98年度簡字第1639號中
華民國99年1 月12日第一審判決（聲請簡易判決處刑案號：97年
度偵字第32485 號、98年度偵字第2917號），提起上訴，本院管
轄之第二審合議庭判決如下：
    主  文
上訴駁回。
    事  實
一、甲○○與乙○○（業經原審於民國98年8 月26日通緝中）為
    朋友關係，乙○○則透過朋友介紹認識丙○○（聲請書誤載
    為金億玫，應予更正），並於97年4 月底得悉丙○○有意分
    期還清其欠中國信託商業銀行之信用貸款債務後，即與甲○○基於共同意圖為自己不法所有之詐欺犯意聯絡，由甲○○
    於不詳時間以電話告知乙○○其中國信託商業銀行三重分行
    帳戶（下稱系爭帳戶）之帳號（即000000000000000號），
    再由乙○○向丙○○訛稱：伊認識中國信託商業銀行的經理
    ，只要妳將欲償還的金額存入指定之000000000000000號帳
    戶（未告知戶名），就會幫妳把錢轉至妳信用貸款之還款帳
    戶，並且幫妳減免一些利息云云，致丙○○陷於錯誤，於97
    年5月6日與乙○○一同至址設臺北市○○路之中國信託商業
    銀行城北分行，由乙○○填寫存入憑證，將丙○○所有現金
    新臺幣（下同）225,000元存入甲○○系爭帳戶內，同日即
    由甲○○以現金領款方式提領20萬元，另又跨行轉帳10,250
    元。嗣丙○○於97年10月30日打電話向中國信託商業銀行詢
    問其信用貸款之未償餘額時，始知其上開所存款項非但未被
    存入其還款帳戶，亦未獲得任何利息的減免，其後又無法與
    乙○○取得聯繫，乃於97年11月2日21時16分許報警處理，
    員警受理後則於翌日零時34分許通報甲○○系爭帳戶為警示
    帳戶。其後，甲○○於97年11月6日13時許，親至中國信託
    商業銀行三重分行查詢系爭帳戶為何無法使用時，經該行行
    員查悉該帳戶係警示帳戶，乃即報警處理，員警據報後亦即
    前往該行，請甲○○回所說明，因而查悉上情。
二、案經丙○○訴由臺北縣政府警察局三重分局報請臺灣板橋地
    方法院檢察署檢察官偵查後聲請簡易判決處刑。
    理  由
一、訊據被告甲○○矢口否認有何共同詐欺犯行，略辯稱：(一)伊
    先前曾借錢給乙○○，後來乙○○說要還錢給伊，伊才告知
    乙○○系爭帳戶之帳號，伊不知97年5 月6 日存入之225,00
    0 元乃乙○○詐欺所得，伊當日領出的20萬元中，因為伊先
    前有向伊姊姊及友人丁○○借錢，故10萬元還姊姊，10萬元
    還丁○○，伊與乙○○有何共同詐欺之犯意聯絡或行為分擔
    ；伊於97年11月3 日警詢時及97年12月2 日偵訊時因誤以為
    係遭老闆娘黃雅蘭陷害，才會一時為錯誤陳述，其後想到該
    款項乃乙○○存入後，即於原審訊問時陳述明確，並提出乙○○之借款單據為證；(二)若系爭帳戶是詐欺的人頭帳戶，按
    理伊應會擔心帳戶被凍結而無法使用，但該帳戶自97年5 月
    6 日起至97年11月3 日因告訴人丙○○報警而被凍結為止均
    仍正常使用，足見系爭帳戶並非詐欺的人頭帳戶云云，然查
    ：
  (一)查乙○○確曾對丙○○訛稱：伊認識中國信託商業銀行的經
    理，只要妳將欲償還的金額存入指定之000000000000000 號
    帳戶（未告知戶名），就會幫妳把錢轉至妳信用貸款之還款
    帳戶，並且幫妳減免一些利息云云，致丙○○陷於錯誤，而
    於97年5 月6 日與乙○○一同至址設臺北市○○路之中國信
    託商業銀行城北分行，由乙○○填寫存入憑證，將丙○○所
    有現金225,000 元存入被告系爭帳戶。其後，被告即於同日
    以現金領款方式提領20萬元，另又跨行轉帳10,250元；嗣丙○○於97年10月30日打電話向中國信託商業銀行詢問其信用
    貸款之未償餘額時，始知其上開款項非但未被存入還款帳戶
    ，亦未獲得任何利息的減免，其後亦無法聯絡上乙○○，乃
    即於97年11月2 日21時16分許報警處理，員警受理後則於翌
    日零時34分許通報甲○○系爭帳戶為警示帳戶。其後，甲○○於97年11月6 日13時許，親至中國信託商業銀行三重分行
    查詢系爭帳戶為何無法使用時，該行行員因查悉該帳戶係警
    示帳戶，乃即報警處理等情，業據告訴人丙○○於97年11月
    2 日警詢時及97年12月12日、98年2 月10日偵訊時指訴甚詳
    ，核與其於98年4 月1 日原審時及本院99年7 月29日審理時
    具結證述相符，並有內政部警政署反詐騙案件紀錄表、金融
    機構聯防機制通報單、受理各類案件紀錄表、受理刑事案件
    報案三聯單、受理詐騙帳戶通報警示簡便格式表、中國信託
    商業銀行存入憑證及系爭帳戶對帳單（97偵字第32485 號卷
    第14至21頁、第30至32頁）在卷可查，而被告對此亦不否認
    ，堪信真實。
  (二)關於系爭帳戶何以會被用作收取詐欺所得帳戶乙節，經查：
    1.被告於97年11月3 日第1 次警詢時係稱：系爭帳戶存摺及
      金融卡伊都在放身上，都是伊在使用，沒有交給他人使用
      ，也沒有遺失，現在平時是跟伊姊姊金錢往來時使用；伊
      不知道為何丙○○會於97年5 月6 日存入225,000 元至伊
      系爭帳戶，伊也想不起來存入後的款項是否是伊提領及其
      下落如何云云（偵字卷第6 至7 頁）。
    2.惟同日第2 次警詢時即改稱：系爭帳戶裡面的錢是伊自己
      領走，那是伊公司的款項，現在伊沒在那裡上班，可能因
      此遭人陷害云云（偵字卷第10至11頁），97年12月2 日偵
      訊時復稱：系爭帳戶的錢是公司每天統一匯款給伊的，但
      伊工作到中秋節（按97年的中秋節為97年9 月14日）過後
      就沒有作了，不知為何到了11月初就變成詐騙集團，伊不
      知為何款項會匯到伊帳戶，伊是被伊之前工作的老闆娘黃
      雅蘭陷害的云云（偵字卷第36至37頁）。
    3.迨檢察官偵查終結聲請簡易判決處刑後，被告先於98年3
      月17日遞狀表明：伊並沒有犯案，是乙○○欠伊88萬元，
      並騙伊說是他家人匯款給伊，伊從頭到尾不知情，也是受
      害者云云（原審卷第11頁），於本院原審調查時復辯稱：
      乙○○有欠伊錢，伊於4 月底跟他催帳，他說要聯絡他嘉
      義的家人，4 月底5 月初時他跟伊要帳號說要叫他家人匯
      款給伊，伊就只有給他帳號，到5 月6 日他就說要先匯一
      部份的錢給我；他目前還欠伊46萬元，被害人匯款的225,
      000 元是伊領走的，伊以為是乙○○要還伊的錢云云（原
      審卷第16頁背面至第17頁）。
    4.被告提起本案上訴後，則於本院準備程序時辯稱：伊有於
      97 年4月初左右在電話中將伊中國信託銀行三重分行的帳
      號給乙○○，他跟伊說要叫他家裡的人匯錢進來；伊給他
      帳號時，他說這幾天錢就會進來，中間伊有一直催他錢為
      何還沒有進來，後來就到5 月份才進來，當天是因為他跟
      伊說要回嘉義跟他叔叔借錢，且他當天也有打電話告訴伊
      他叔叔已經匯錢進來，所以伊才知道有錢進來，伊就趕快
      去中國信託的三重分行領錢，伊領了20萬元，因伊有向人
      家借錢，所以伊領完錢就拿去還給丁○○；他匯款隔天下
      午4 、5 點左右，伊就在他們家樓下還他同金額的單據；
      伊從96年就開始就陸陸續續借錢給乙○○本金80幾萬，借
      錢的目的主要就是要賺利息，他有陸陸續續還錢，97年5
      月6 日乙○○是先還伊225,000 元，還欠我46萬元云云（
      簡上字卷第21頁）。
    5.綜上，被告第1 次警詢時係稱：系爭帳戶乃伊與伊姊姊金
      錢往來使用，伊不知告訴人為何存款，也想不起來該款項
      係何人領取云云，惟於第2 次警詢及偵訊時旋即改稱系爭
      帳戶於伊97年9 月14日離職前，乃供伊公司每天匯款進來
      之帳戶，伊不知為何會有該筆225,000 元的款項存入，係
      伊原公司老闆娘所栽贓云云，嗣於原審及本院準備程序時
      則再改稱：該筆225,000 元的款項乃因乙○○欠伊錢，乙○○說要叫他家人匯款給伊，伊才將帳戶告訴乙○○云云
      ，前後所言明顯歧異，所言究係何者可採？抑或均不可採
      ？容待比對其他事證始足認定。
  (三)被告於原審時、本院準備程序及審理時雖均堅稱：該筆225,
    000 元的款項乃因乙○○欠伊錢，乙○○說要叫他家人匯款
    給伊，伊才將帳戶告訴乙○○云云，然而：
    1.被告於原審時係稱：伊於4 月底跟乙○○催帳，他說要聯
      絡他嘉義的家人，「4 月底5 月初時」乙○○跟伊要帳號
      說要叫他家人匯款給伊，伊就只有給他帳號，到5 月6 日
      他就說要先匯一部份的錢給我云云，但於本院準備程序時
      則稱：伊有於「97年4 月初左右」在電話中將伊中國信託
      銀行三重分行的帳號給乙○○，當時乙○○說這幾天錢就
      會進來，中間伊有一直催他錢為何還沒有進來，後來就到
      5 月份才進來云云，姑不論其係何時將系爭帳戶之帳號告
      知乙○○，單由其自稱有向乙○○催帳乙節，復參以其於
      本院審理時自稱：「我96年3 、4 月開始（向丁○○）借
      了10幾次錢，借錢的地點有時候是丁○○來我三重的家中
      找我，有時候我們去吃飯，有時候在三重自強路4 段的85
      度C ，最後1 次借錢是今年差不多3 、4 月，每次借的金
      額不一定，最少7 、8 萬，最多10幾萬到20萬都有，我有
      錢的時後就還，我有算利息給他，利息是5 分利，1 萬元
      借1 個月利息500 元」「我也是想賺利息，我是跟小吳（
      按指乙○○）收6 分利」等語（本院卷第46頁反面），可
      知其財力亦非甚豐，僅係從中賺取利息的差額，則其在負
      擔高額利息之情形下，豈有任由乙○○逾期不還之理，其
      既因此而對乙○○催討帳務，表示其就乙○○借錢未還之
      事甚為在意，而非漠不關心，假設經其催討後，乙○○確
      亦有還款之事實，理應記憶深刻，再由其於本院審理時自
      稱：乙○○之前並無以匯款方式還款等語（本院卷第54頁
      反面），可知此次還款在方法上亦有其特殊性，另該筆金
      額並非小額，被告亦有於該筆款項存入後立即提領現金20
      萬元，其後又跨行轉帳10,250元，當然更難諉稱遺忘。況
      且，員警於為被告製作第1 次警詢筆錄時即已詢及：「你
      是否知道涉嫌詐騙丙○○之電話號碼0000000000是何人所
      有？是何人撥打？」被告就此亦自稱：「是我一位朋友乙○○所有。應該是他打」等語（偵字卷第7 頁），表示其
      業已知悉丙○○所指訴之詐欺案件應與使用0000000000
      門號之乙○○有關，假設該筆225,000 元確係乙○○所借
      貸之還款，按理應係毫無避諱直接向警方陳明此事，並提
      出證據供警調查，然其卻於第1 次警詢時就該225,000 元
      款項之來源及去處答稱「不知道」、「記不起來」，其後
      於同日第2 次警詢時則改稱：該筆是伊之前公司的款項，
      因伊已離職，故遭人陷害云云，其後經歷將近1 個月始於
      97年12月2 日至地檢署接受偵訊，期間應有充足時間可以
      詳細調查、回想該筆款項之來源為何，但其於偵訊時卻仍
      稱：係遭前公司老闆娘黃雅蘭栽贓陷害云云，而無一語提
      及乙○○，即與常理明顯違背，則其嗣後再改稱：伊事後
      有回想起來，乙○○有積欠伊債務，伊亦有向乙○○催帳
      ，而乙○○其後亦確有匯款225,000 元至系爭帳戶還錢云
      云，是否可信，即甚有疑。
    2.次由前揭第(二)2.段所載被告第2 次警詢及偵訊時所言，可
      知被告於97年中秋節離職前係提供系爭帳戶供公司匯入款
      項使用，衡情即應不會隨便將自己所有款項存入同一帳戶
      ，以免因金錢混同致生糾紛，倘若被告確係因為乙○○人
      在嘉義，而不得不告知伊帳戶帳號以便乙○○還款，按理
      亦應提供其他帳戶給乙○○，抑或要求乙○○以其他方式
      還款，豈有明知系爭帳戶已提供給公司作為收款帳戶，而
      仍要求乙○○將錢存入該帳戶之理？顯見乙○○於97年5
      月6 日將丙○○所有225,000 元存入系爭帳戶，應非單純
      僅為乙○○與被告間償還借款之用。又自被告97年中秋節
      （即97年9 月14日）過後離職起至97年11月3 日第1 次警
      詢時止，相隔不到2 個月，以被告之智識程度及社會閱歷
      ，衡情應無於短時間完全遺忘前揭工作內容之理，然其針
      對該筆225,000 元款項之來源及去處卻答稱：不知為何存
      款，也想不起來係何人領取云云，顯屬避重就輕之詞，不
      足採信。況若被告於本院準備程序時自稱：乙○○匯款隔
      天下午4 、5 點左右，伊就在他們家樓下還他同金額的單
      據等語（簡上字卷第21頁）屬實，表示被告有於97年5 月
      6 日16、17時許在乙○○家樓下與其見面，兩人既無不能
      相約見面之事實上困難，如果乙○○真係向其家人借錢來
      還給被告，從債務人之角度，應係同時交款及返還單據較
      有保障，又如何會選擇先存款再取回單據之方式？如此亦
      與常理有所齟齬。
    3.綜合上述被告於案發後接受員警詢問及檢察官偵訊時之陳
      述，顯見被告於警詢及偵訊時確有刻意隱蓋甚至誤導警方
      追查乙○○存款原因及來源之事實，間接導致員警未能針
      對乙○○涉嫌部分詳加詢問，所言難認全部屬實，另其事
      後於原審及本院準備程序及審理時所言，則有前述與客觀
      事實及常理不符之處，亦不足採。從而，由前述系爭帳戶
      於97年5 月6 日之客觀使用情形及被告案發後於警詢及偵
      訊時之異常反應，可知其就乙○○所存該筆225,000 元款
      項之來源顯係知情，並有參與提供帳戶以供收取詐欺款項
      之行為，故其與乙○○間應有詐欺取財之犯意聯絡及行為
      分擔甚明。
  (四)被告於原審時雖提出內容為乙○○於96年7 月20日向被告借
    5 萬元（歸還日期空白）之字據1 紙、被告將5 萬元交予乙○○託其保管（取回日期空白）之保管條1 紙及如附表所示
    支票6 張影本（原審卷第23至24頁），嗣於本院審理時除提
    出該等字據及支票原本供本院核對（經核與影本相符，見簡
    上字卷第53頁）外，又提出內容為乙○○於97年7 月25日向
    被告借3 萬元、將於97年8 月2 日歸還之字據原本1 紙（經
    本院當庭諭知影印附卷，見簡上字卷第57頁）為證，用以證
    明乙○○確實有欠款之事實。然而，該等字據、保管條及支
    票因係被告於原審及本院審理時才提出之證據，故員警於97
    年11月3 日為乙○○製作警詢筆錄時，當然不可能提示該等
    文書令其辨認，則在欠缺乙○○本人的確認，亦無其他證據
    佐證，而公訴檢察官亦於本院準備期日及審理時對於該等文
    書之真實性提出質疑（簡上字卷第22頁、第53頁反面）之客
    觀情形下，實難僅因被告單方陳述，遽認該等文書上「乙○○」之簽名均係乙○○本人所簽。縱認該等文書上「乙○○
    」之簽名乃乙○○本人所簽，亦僅能證明乙○○曾書寫過該
    2 張字據、1 張保管條及6 張支票，至於字據及保管條所載
    內容是否屬實？該6 張支票之票據原因關係如何？因查無其
    他證據可供佐證，自非無疑。縱算乙○○確曾有向被告借錢
    ，因而書寫前揭字據、保管條及支票予被告，但乙○○存入
    系爭帳戶之前揭225,000 元乃其對告訴人行騙後所得之金錢
    ，且被告對此金錢之來源如何業已知悉等節，亦經認定如前
    ，則被告在明知該筆款項乃乙○○行騙所得之情形下，仍願
    提供帳戶以供收款，當亦已成立共同詐欺取財罪。至其為了
    收回帳款而答應提供帳戶之情節，頂多僅係參與犯罪之動機
    及目的，應於量刑時予以審酌，而無解於詐欺犯罪之成立。
  (五)被告於本院審理時雖另聲請傳喚證人丁○○到庭作證，惟由
    證人丁○○具結證稱：伊與被告間確有金錢借貸關係，且被
    告曾有2 次是向伊借錢後轉借給乙○○，第1 次是在96、97
    年間，地點在三重自強路的85度C 店內，當時乙○○一開始
    就有向被告開口說要借錢，借了多少伊現在不太記得，後來
    伊有去領錢回來借給被告，這筆算是被告向伊借的，後來被
    告在97年的時候還伊；第2 次距離第1 次後沒有幾個月，也
    是在該85度C 店內，伊與被告、乙○○都在，這次伊借被告
    10萬元，至於被告借乙○○多少錢我不知道，這次是在見面
    前就已經電話聯繫過，見面時就是拿錢兼聊天；伊不清楚乙○○與被告間有多少借貸關係等語（本院卷第48頁反面至第
    49頁），固可證明被告曾向證人丁○○借錢後，再轉借給乙○○之事實，但均無法作為被告不知該筆存入之225,000 元
    款項並非詐欺所得款項之證明，自仍無法據為推翻本院前揭
    認定之依據。況由被告於本院審理時自稱：「（你給丁○○
    的10萬元是要還你幫乙○○向丁○○借的錢嗎？）我本身就
    有欠丁○○錢，這10萬元跟乙○○無關」等語（本院卷第47
    頁），可知被告雖有向丁○○借錢後再轉借給乙○○之事實
    ，但被告於前揭225,000 元款項存入後領出20萬元中交予丁○○之10萬元，既係為償還其與丁○○間之私人間金錢借貸
    ，而與乙○○完全無關，衡情應無特別交代該筆款項來源之
    必要，但被告於本院審理時卻稱：「（你從中國信託領出款
    項後是何時、何地還10萬元給丁○○？）這次是在自強路4
    段的85度C ，時間是領出來後過了兩、3 天，因為我本來說
    要匯給他，他說他要上來，他那時住嘉義」、「（你有無跟
    他說這個錢是哪裡來的？）我印象中好像有跟他說錢是跟小
    吳收的」等語（本院卷第47頁），其後證人丁○○於作證時
    亦附和證稱：「（97年5 月時，被告有無還你錢？）5 月時
    好像有一筆，那時候我有去臺北辦事情，有找被告吃飯，時
    間應該是97年5 月10日左右，跟他見面時約在自強路85度Ｃ
    ，還我10萬現金，我上來之前，被告打電話給我知道我要上
    來，被告有說要還我錢」、「（被告有無說這筆錢是哪裡來
    的？）有說是乙○○還他的」等語，實與常理有違。此外，
    兩人於本院審理時就被告向丁○○借錢是否有收利息（被告
    稱月息5 分，但丁○○稱未收利息）、被告於97年5 月6日
    領出20萬元後何時交付10萬元給丁○○（被告稱係於領出後
    2 、3 日，但丁○○稱係於97年5 月10日）、被告第1 次向
    丁○○借錢後轉借給乙○○之過程（被告稱伊原本跟丁○○
    在85度C 聊天，後來乙○○打電話給被告來說要借10萬元，
    被告才向丁○○借，後來丁○○先去領錢回來，乙○○才抵
    達85度C ，之後被告就把10萬元交給乙○○，但丁○○卻稱
    係乙○○到85度C 後才向被告開口說要借錢）等情節，所言
    亦有明顯出入，復參以證人丁○○與被告乃7 、8 年之朋友
    關係，屬被告之友性證人，則在欠缺其他客觀事證佐證其說
    之前提下，基於供述證據可變異性較非供述證據為高之證據
    法則，其所言既有前揭與常理不符及與被告所言出入之情形
    ，雖經具結擔保所言屬實，但其證言之證據力相對仍屬薄弱
    ，而難據為被告有利之認定依據。
  (六)綜上，本案事證明確，被告犯行洵堪認定。
二、核被告所為，係犯刑法第339 條第1 項之詐欺取財罪。其與
    乙○○就上開犯行間有犯意聯絡及行為分擔，屬共同正犯。
    原審同此認定，並審酌被告之素行、犯罪之動機目的、所詐
    得之金額多寡、犯後否認犯行之態度等一切情狀，依刑事訴
    訟法第449 條第1 項、第3 項、第454 條第2 項，刑法第28
    條、第339 條第1 項、第41條第1 項前段，刑法施行法第1
    條之1 ，判處有期徒刑3 月，並諭知如易科罰金之折算標準
    ，其認事用法及量刑均無不當，應予維持。上訴人即被告執
    前揭上訴理由，指摘原審判決不當，求予撤銷改判，為無理
    由，其上訴應予駁回。
據上論斷，應依刑事訴訟法第455 條之1 第1 項、第3 項、第36
8 條，判決如主文。
本案經檢察官林慈雁到庭執行職務。
中    華    民    國    99    年    8     月    19    日
                  刑事第十三庭  審判長法  官  王士珮
                                      法  官  方鴻愷
                                      法  官  楊明佳
┌──────────────────────────────────┐
│附表                                                                │
├──┬─────────┬──────────┬──────────┤
│編號│      發票人      │   金額（新臺幣）   │        發票日      │
├──┼─────────┼──────────┼──────────┤
│ 一 │乙○○            │5萬元               │96年12月18日        │
├──┼─────────┼──────────┼──────────┤
│ 二 │乙○○            │5萬元               │同上                │
├──┼─────────┼──────────┼──────────┤
│ 三 │乙○○            │5萬元               │同上                │
├──┼─────────┼──────────┼──────────┤
│ 四 │乙○○            │6萬元               │97年2月21日         │
├──┼─────────┼──────────┼──────────┤
│ 五 │乙○○、許宏匯    │5萬元               │97年3月6日          │
├──┼─────────┼──────────┼──────────┤
│ 六 │乙○○            │5萬元               │97年4月18日         │
└──┴─────────┴──────────┴──────────┘
以上正本證明與原本無異。
不得上訴。
                                      書記官  林金良
中    華    民    國    99    年    8     月    20    日

司法院資訊處製作；財團法人民間司法改革基金會備份。
